智慧財產及商業法院民事判決  
109年度民著上字第14號
上  訴  人  陳皇宇                                      
訴訟代理人  陳建霖律師 
被 上訴 人  友善之地文創開發有限公司
法定代理人  王士豪              
訴訟代理人  呂聿雙律師
上列當事人間確認著作權等事件，上訴人對於中華民國109年5月
6日臺灣臺北地方法院107年度智字第2號第一審判決提起上訴，
本院於111年7月14日言詞辯論終結，判決如下：
    主  文
原判決關於駁回上訴人後開第二項之訴暨訴訟費用之裁判均廢棄
。
確認附表所示著作財產權及著作人格權均屬上訴人所有。
其餘上訴駁回。
第一、二審訴訟費用，由被上訴人負擔二分之一，餘由上訴人負
擔。
    事實及理由
一、本件上訴人在原審主張兩造於民國105年11月28日訂定之業
    務承攬基本合約關係(下稱系爭合約)因意思表示不一致等事
    由而不存在，嗣於本院主張系爭合約業經伊合法解除而不存
    在；被上訴人於原審主張伊因系爭合約而為附件所示插畫作
    品上之美術著作及語文著作（合稱系爭著作）之著作人，嗣
    於本院主張伊因系爭合約受讓取得系爭著作財產權。兩造於
    本院之主張均係對於其等在第一審已提出之攻擊防禦方法為
    補充，依民事訴訟法第447條第1項但書規定，均應予准許。
二、上訴人主張：系爭著作為伊所創作，由伊享有著作財產權及
    著作人格權，伊自被上訴人設立起即委任被上訴人為經紀人
    處理簽約、活動宣傳事宜。詎被上訴人於106年9月13日對伊
    寄發警告函，表示依系爭合約第3條約定被上訴人為系爭著
    作之著作人，然系爭著作並非被上訴人出資聘請伊所完成，
    系爭合約因兩造意思表示不一致而不成立，合約標的不明確
    、定型化契約顯失公平而無效，伊亦已合法解除系爭合約，
    是兩造系爭合約關係不存在。爰請求：㈠確認系爭著作之著
    作財產權及著作人格權均屬上訴人所有。㈡確認兩造間系爭
    合約關係不存在。
三、被上訴人則以：上訴人為伊專屬合作繪師之一，兩造間自96
    年7月9日起即有業務承攬聘僱關係存在，系爭美術著作為伊
    出資聘請上訴人所創作，系爭語文著作為伊團隊所創作，依
    系爭合約第3條約定應以伊為著作人，退步言伊亦因該約定
    受讓取得系爭著作財產權，上訴人基於誠信原則不得行使著
    作人格權。系爭合約無欠缺意思表示合致而不成立，亦無標
    的不明確或顯失公平而無效，且被上訴人未積欠授權金，上
    訴人解除不合法，兩造合約關係存在等語，資為抗辯。
四、原審判決駁回上訴人之訴，上訴人不服，提起上訴，聲明：
    ㈠原判決廢棄。㈡確認系爭著作之著作財產權及著作人格權均
    屬上訴人所有。㈢確認兩造間系爭合約關係不存在。被上訴
    人則答辯聲明：上訴駁回。
五、按確認法律關係之訴，非原告有即受確認判決之法律上利益
    者，不得提起之，民事訴訟法第247條第1項前段定有明文。
    又按民事訴訟法第247條所謂即受確認判決之法律上利益，
    係指因法律關係之存否不明確，致原告在私法上之地位有受
    侵害之危險，而此項危險得以對於被告之確認判決除去之者
    而言，故確認法律關係成立或不成立之訴，苟具備前開要件
    ，即得謂有即受確認判決之法律上利益（最高法院42年度台
    上字第1031號判決先例參照）。所謂法律關係，乃指人與人
    間或人與物間之法律關係。絕對權或相對權均得為確認之訴
    之標的(最高法院109年度台上字第2958號判決參照)。上訴
    人主張兩造間系爭合約關係不存在，系爭著作之著作財產權
    及著作人格權均屬上訴人所有，此乃人與人間或人與物間之
    法律關係，屬對法律關係為確認，惟為被上訴人所否認，足
    見兩造間就系爭合約關係是否存在、系爭著作之著作財產權
    及著作人格權是否歸屬上訴人，確有爭執，致上訴人在法律
    上之地位有不安狀態存在，而此種不安之狀態，得以對被上
    訴人之確認判決予以除去，是上訴人提起本件確認之訴，自
    有確認利益，應予准許。 　
六、兩造於被上訴人96年7月9日設立登記時起開始合作，合作期
    間被上訴人累積支付上訴人新臺幣（下同）421萬6,541元，
    另兩造於105年11月28日訂定系爭合約，合約記載履行期間
    為2007年7月9日至2016年12月31日，上訴人基於系爭合約所
    完成之本業務一切內容，以被上訴人為著作人，且相關之所
    有著作權均歸被上訴人所有等情，為兩造所不爭執，並有系
    爭合約及轉帳交易明細表附卷可參(見原審卷一第129頁、卷
    三第305頁)，堪信為真實。上訴人主張兩造間系爭合約關係
    不存在，系爭著作之著作財產權及著作人格權均屬上訴人所
    有，惟為被上訴人所否認，並以前詞置辯。經查：
  ㈠就兩造間系爭合約關係是否存在部分：
　⒈按當事人主張有利於己之事實，就其事實有舉證之責任，民
    事訴訟法第277條定有明文。而消極確認之訴，應由被告負
    立證責任。本件上訴人請求確認與被上訴人間系爭合約關係
    不存在，而提起消極確認之訴，依上說明，應由主張系爭合
    約存在之被上訴人，負舉證責任。
　⒉再按承攬者，謂當事人約定，一方為他方完成一定之工作，
    他方俟工作完成，給付報酬之契約；如依情形，非受報酬即
    不為完成其工作者，視為允與報酬。未定報酬額者，按照價
    目表所定給付之；無價目表者，按照習慣給付，民法第490
    條第1項、第491條分有明文。是當事人就承攬之工作內容達
    於意思表示合致時，承攬契約即有效成立，至報酬額，則依
    民法第491條第2項定之。
　⒊上訴人並不否認於105年11月28日簽署系爭合約，查系爭合約
    前言記載：「茲就甲方向乙方發注或聯合開發之業務（以下
    簡稱『本業務』），雙方訂立本承攬基本合約（以下稱『本基
    本合約』），而基於本基本合約發生之各項本業務內容視為
    成立個別合約（以下簡稱『個別合約』），效力基準等同本基
    本合約。」、第1條約定：「承攬內容：1.甲方向乙方發注
    或聯合開發之所有本業務（包含但不限於漫畫、插畫、廣告
    、遊戲、動畫、活動）。」、第2條約定：「本業務進行之
    各項案件為個別合約。各項案件將以書面（包含電子郵件）
    通知相關內容（包含但不限於內容、規格、交件日、費用）
    。」(見原審卷一第129頁)足見系爭合約約定兩造成立承攬
    關係，承攬內容為「被上訴人向上訴人發注或聯合開發之業
    務」，是合約標的為可得確定，而承攬報酬係依個別合約定
    之，況承攬報酬並非承攬契約成立必要之點，已如前述，準
    此，系爭合約必要之點已意思表示一致，兩造間系爭合約關
    係存在。
　⒋上訴人雖稱：被上訴人至今未舉證合約期間有將何種案件、
    以何種規格之要求、以多少報酬發包上訴人承作，且由兩造
    96年起之合作過程來看，均僅成立上訴人委任被上訴人處理
    事務之委任關係，並非承攬關係，是系爭合約欠缺意思表示
    合致之要件而不成立云云。然兩造間除成立系爭合約之承攬
    關係外，亦非不能口頭成立上訴人所稱的委任關係，上訴人
    以兩造間為委任關係而抗辯系爭合約欠缺意思表示合致云云
    ，顯無足取，況上訴人於本院自承：「（問：兩造合作期間
    ，有什麼案子是被上訴人接洽後發包給上訴人的，可否舉例
    ？）確實有一些，例如單張的圖，但我大部分都專心在我自
    己的創作，哪些是被上訴人發包的，我要回去再找一下，應
    該不多，只有個位數。」等語(見本院卷三第9頁)顯見兩造
    間確實有部分業務成立承攬關係，該業務自應適用系爭合約
    約定，而上訴人既能說明某些單張的圖是被上訴人發包，足
    見其對於承攬之標的及報酬均能具體知悉，益證兩造間系爭
    合約之必要之點並無意思表示不一致之情形。至上訴人雖抗
    辯上開陳述係在和解過程之發言，不得作為裁判基礎云云，
    然該次準備程序並非調解程序，該次庭訊尚有調查與和解無
    關之事項，並進行爭點整理（見本院卷三第6至10頁），且
    上訴人上開陳述內容亦非對和解方案所為讓步之意思表示，
    自無不得採為本件裁判基礎可言。因此，上訴人主張系爭合
    約欠缺意思表示合致之要件而不成立云云，自無足取。
　⒌上訴人又稱：系爭合約標的不明確而無效云云。然按法律行
    為之標的，於法律行為成立時須確定，始能發生效力。至於
    法律行為之標的於成立時，雖未確定，惟約定可由法律行為
    雙方當事人另行確定，或可由當事人一方或第三人確定，或
    可依法律規定，或依習慣或其他特別情事而確定者，即非當
    然無效。必已盡各種可得確定之方法，均無法確定時，始得
    謂該法律行為因標的無從確定或非可得確定而無效(最高法
    院110年度台上字第1532號判決要旨參照)。系爭合約標的為
    「被上訴人向上訴人發注或聯合開發之業務」，並無不能確
    定承攬內容之情事，此由上訴人前開自承被上訴人有發包單
    張圖稿等語亦可得知，是系爭合約標的並非用盡各種可得確
    定之方法均無法確定，依上開說明，自非無效，上訴人上開
    主張要無足取。
　⒍上訴人復稱：系爭合約為定型化契約，第2條約定發包案件均
    以被上訴人通知為準，第3條約定上訴人所創作之著作權歸
    被上訴人所有，第5條第3項約定於此期間上訴人不得另外自
    行接案，以上內容獨厚被上訴人而嚴重限制上訴人權利，是
    系爭合約實有民法第247條之1第1款、第3款、第4款所訂顯
    失公平情形應屬無效，兩造系爭合約關係不存在云云。按「
    依照當事人一方預定用於同類契約之條款而訂定之契約，為
    左列各款之約定，按其情形顯失公平者，該部分約定無效：
    一、免除或減輕預定契約條款之當事人之責任者。二、加重
    他方當事人之責任者。三、使他方當事人拋棄權利或限制其
    行使權利者。四、其他於他方當事人有重大不利益者。」民
    法第247條之1定有明文。又按「出資聘請他人完成之著作，
    除前條情形外，以該受聘人為著作人。但契約約定以出資人
    為著作人者，從其約定。」著作權法第12條第1項亦有規定
    。系爭合約為業務承攬合約，其第3條約定「基於系爭合約
    所完成之一切內容，以被上訴人為著作人，相關著作權歸被
    上訴人所有」，核與上開著作權法規定相符，並無顯失公平
    可言，該契約條款之約定自屬有效。又系爭契約條款縱有違
    反民法第247條之1規定情形，亦僅該契約條款無效，並非契
    約全部無效，上訴人僅以系爭合約部分條款違反上開規定即
    稱系爭合約全部無效、兩造間系爭合約關係不存在云云，要
    無可取。至上訴人另稱：被上訴人趁伊一時輕率無經驗而在
    系爭合約上簽名，應受民法第247條之1規定之約制云云，然
    其所指應屬民法第88條、第92條範疇，與民法第247條之1規
    定無涉，所述自不足採。
　⒎上訴人又稱：被上訴人積欠伊與上海豐遊信息科技有限公司
    （下稱上海豐遊公司）合作之鋼鐵少女手機遊戲改編合作案
    （下稱「鋼鐵少女手遊合作案」）授權金分成款與圖稿授權
    款，及積欠伊與曼迪傳播有限公司合作之少女兵器合作案件
    （下稱「少女兵器合作案」）之授權金分成款，上訴人業以
    109年11月30日民事爭點整理狀之送達為解除系爭合約之意
    思表示，故兩造系爭合約關係不存在云云。然上訴人一再主
    張：「鋼鐵少女手遊合作案」及「少女兵器合作案」並非被
    上訴人出資聘請上訴人完成之著作，兩造間就該兩案為經紀
    關係非業務承攬關係等語（見本院卷三第6頁），是依上訴
    人主張，縱該兩案確有被上訴人積欠款項之情形，亦與系爭
    合約(業務承攬合約)無涉，上訴人據此解除系爭合約，當屬
    無據。
　⒏綜上，系爭合約並無契約必要之點意思表示不一致而不成立
    、標的不明確而無效、違反民法第247條之1第1款、第3款、
    第4款規定而無效、或因上訴人合法解除而失效之情形，是
    上訴人請求確認兩造系爭合約關係不存在，洵屬無據。
  ㈡就系爭著作之著作財產權及著作人格權歸屬部分：
　⒈按著作人於著作完成時享有著作權。但本法另有規定者，從
    其規定。著作權法第10條定有明文。又按出資聘請他人完成
    之著作，除前條情形外，以該受聘人為著作人。但契約約定
    以出資人為著作人者，從其約定。著作權法第12條第1項亦
    有規定。兩造間系爭合約關係存在，已如前述，依系爭合約
    前言、第1條、第3條規定，兩造約定被上訴人向上訴人發注
    或聯合開發之業務所完成之內容，以被上訴人為著作人，著
    作權歸被上訴人所有。又所謂「發注或聯合開發之業務」，
    依系爭合約全文觀之，應指被上訴人出資聘請上訴人完成之
    創作，此亦為兩造所不爭執，是本件即應審究系爭著作是否
    為被上訴人出資聘請上訴人所完成，其著作財產權及著作人
    格權應歸屬何人。
　⒉系爭合約為105年11月28日所簽訂，第6條約定合約履行期間
    為2007年7月9日至2016年12月31日。附件1所示著作收錄在
    「少女兵器圖鑑WW2篇」一書中(見本院外置證物上訴附件1)
    ，上訴人於95年7月30日在其經營之「少女兵器諜報部」網
    站中刊登「感謝各位的捧場，29日在FF8首賣的少女兵器圖
    鑑<WW2篇>在活動第一天就已經宣告完售」、「緊急通知~少
    女兵器圖鑑<WW2篇>完售。2006-07-30」(見原審卷一第35至
    37頁)，顯見「少女兵器圖鑑WW2篇」為95年7月29日出版；
    附件2所示著作收錄在《少女兵器圖鑑現代篇》一書中（見本
    院外置證物上訴附件2），上訴人於96年2月20日在其經營之
    「少女兵器諜報部」網站中刊登「諜報部#002出版品『少女
    兵器圖鑑現代篇』的介紹來囉。」、「攤位號碼：FF9，2/23
    (六)。」(見本院卷一第75至78頁)，顯見「少女兵器圖鑑現
    代篇」係於96年2月23日出版，因此，附件1、2著作早在95
    年7月間、96年2月間即由上訴人創作完成並公開發表，當時
    被上訴人尚未設立，故該等著作不僅非屬上訴人在系爭合約
    履行期間內所為之創作，亦非被上訴人出資聘請上訴人所完
    成，當不屬系爭合約承攬業務之範圍，其著作財產權、著作
    人格權自屬上訴人所有。
　⒊附件3所示著作，收錄在96年8月發行之「少女兵器圖鑑」中
    ，附件4所示著作，收錄在98年1月31日發行之「GA1.5 EX S
    KETCH」中（見本院外置證物上訴附件3、上訴附件4）。「
    少女兵器圖鑑」末頁記載「這次以WW2為主題的少女兵器圖
    鑑，集結了原本在同人發刊的少女兵器圖鑑WW2篇中的精選
    機體，在外加多數的新機體和背景資料補完，希望讓GA的世
    界觀更寬廣」，「GA1.5 EX SKETCH」末頁則記載「原定這
    本是以少女兵器圖鑑系列為主，讓其中登場的腳色去活躍的
    外傳作品...只好停下腳步，去回顧一些堆積在桌上的陳舊
    草稿，在這些時空膠囊中發現過去許多沒派上用場的點子，
    順著當時的心情將這本的方向作了一個調整，把GA初期未能
    使用的想法或是結合這些雜想重新補完，成為一本ZECO自己
    也很喜歡的歡樂大集合」，上訴人並於98年2月於其經營之
    「少女兵器諜報部」網站中表示將於同人誌展場販售「GA1.
    5 EX SKETCH」（見原審卷三第501頁）。由此可知，附件3
    、4著作為上訴人先前已創作作品或延續先前作品之新創作
    ，觀諸附件3有部分插畫確實與附件1相同，僅文字敘述略有
    不同，附件4則為上訴人自以往草稿中修正完成，是上訴人
    主張附件3、4所示著作非系爭合約業務承攬範圍，其著作財
    產權、著作人格權屬上訴人所有，應屬可採。
　⒋附件5所示著作，為99年2月20日發行之「少女兵器大戰1.0」
    卡片(見本院外置證物上訴附件5」)，上訴人並於99年2月於
    其經營之「少女兵器諜報部」網站中表示將於同人誌展場FF
    15上販售（見原審卷三第509至510頁），另被上訴人亦於官
    網表示上開卡片乃上訴人個人原創推出，該卡片日文版將由
    被上訴人代理授權，委由日本出版社發行（見本院卷二第36
    5頁），若附件5所示著作為系爭合約業務承攬範圍，且著作
    權歸被上訴人所有，被上訴人何須代理上訴人授權日本出版
    社發行日文版本，是上訴人主張附件5所示著作非系爭合約
    業務承攬範圍，其著作財產權、著作人格權屬上訴人所有，
    應屬可採。
　⒌附件6所示著作，收錄在98年7月1日發行之「Creative Comic
     Collection」2009年7月號中(見本院外置證物上訴附件6)
    ，該書籍乃中央研究院資訊科技創新中心（下稱中研院）所
    發行，依中研院108年7月8日資創字第1082550131號函覆：
    「三、CCC創作集第二期主題為『日本時代的那些事』，本刊
    編輯以『陽字型驅逐艦數位典藏』為主題，企劃『陽炎少女-丹
    陽』單元，於98年3月邀請創作者zeco（陳皇宇)，以軍艦擬
    人化角色創作5幅插畫，共刊登10頁，於98年7月發行。本案
    由本刊編輯陳怡璇接洽連繫。於98年8月12日支付陳皇宇稿
    費25,000元」，及該函文所附上訴人與中研院簽立之數位核
    心平台計畫委外專案授權合約2份及匯款紀錄（見原審卷三
    第159至165頁），可知附件6所示著作為中研院出資聘請上
    訴人創作，並由中研院直接與上訴人簽約、將稿費直接匯款
    給上訴人，雙方並於授權合約第貳點約定著作人為上訴人，
    準此，附件6並非被上訴人出資聘請上訴人所創作，當無系
    爭合約條款之適用。至被上訴人所提被證11「Creative Com
    ic Collection」雖有標示「©Friendly Land/WANIBOOKS」
    ，然此為101年6月重新出版之版本，該「©Friendly Land/W
    ANIBOOKS」標示於初版中並未出現，依中研院108年7月8日
    資創字第1082550131號函覆：「四、101年度起，本計畫轉
    至本院資訊所執行，而《CCC創作集》系列出版品委託『蓋亞文
    化有限公司』代理經銷。為了再版發行，本計畫與創作者更
    新契約，於101年3月27日與陳皇宇重新簽訂刊登10頁（5幅
    圖畫每幅刊登2頁）之授權契約，並另向友善文創邀請刊登
    一幅由ZECO創作之插畫〈雪風誕生〉，並於101年6月支付稿費
    2頁〈一幅刊登2頁〉5,000元予代表受款人王士豪，本幅插畫
    依照該公司要求之版權標示©Friendly Land/WANIBOOKS。本
    刊於101年6月再版發行。」（見原審卷三第159至160頁）可
    知該標示乃101年6月因再版書籍中增加「雪風誕生」插畫而
    應被上訴人要求所加註，而「雪風誕生」這幅插畫並未在附
    件6之列，自難僅以再版內容增加上開標示，即認附件6所示
    著作之著作人為被上訴人。
　⒍附件7所示著作，收錄在103年2月27日發行之日文版「鋼鉄少
    女図鑑」中(見本院外置證物上訴附件7)，依被上訴人與日
    本出版社就「鋼鐵少女」所簽立之授權合約第5條記載：「
    丙方（即被上訴人）經由本著作物著作權人之代理人王士豪
    ，向著作權人皇宇、惟丞支付著作權使用酬金。」（見原審
    卷三第232頁），再參酌被上訴人寄給上訴人之版稅結算信
    函，其係版稅分成後給付給上訴人(見原審卷一第213頁)，
    與一般承攬關係係給付一定金額稿費、而非與作者結算版稅
    不同，堪認附件7所示著作並非系爭合約業務承攬範圍，被
    上訴人主張其依系爭合約第3條規定享有著作權自無可採。
    又附件7所示著作係由上訴人與鍾惟丞為共同著作人，此有
    上訴人於其經營之「少女兵器諜報部」網站中表示「鋼鐵少
    女這部作品，則是由惟丞老師跟皇宇老師一同合作完成」可
    證（見原審卷三第503頁），嗣鍾惟丞將其所享有之著作財
    產權轉讓給上訴人，有著作財產權讓與契約、現金簽收單、
    楊菀婷律師函附卷可參（見本院卷二第177至179頁、第187
    頁），是附件7所示著作之著作財產權應屬上訴人所有，然
    著作人格權應由上訴人與鍾惟丞所共有，上訴人請求確認附
    件7所示著作之「著作人格權」為其單獨所有，並無理由。
　⒎附件8所示著作係於98年6月28日至同年8月10日發表於上訴人
    網站中，附件8美術著作與附件6相同，僅語文著作部分略有
    不同，同前開附件6之理由，該等著作之著作財產權及著作
    人格權應屬上訴人所有。　
　⒏被上訴人雖辯稱：附件1、3收錄在被上訴人96年8月發行之「
    少女兵器圖鑑」中(見外置證物被證8)，附件2收錄在被上訴
    人97年發行之「少女兵器2：可蘿嵐的現代秘錄」中(見外置
    證物被證7)，附件5收錄在被上訴人101年7月發行之「GAW少
    女兵器大戰」中(見外置證物被證10)，均在系爭合約期間內
    發行，有的書籍上有標示©Friendly Land(即被上訴人英文
    名稱)，且由電子郵件可知上訴人繪製「少女兵器」、「鋼
    鐵少女」之美術圖像，係受被上訴人委聘，被上訴人亦向上
    訴人下達工作指示並結算版稅，至語文著作部分則是由被上
    訴人團隊所創作，故附件所示著作均為系爭合約適用範圍，
    應以被上訴人為著作人。又被上訴人出資聘請上訴人完成著
    作，無法知悉上訴人所交付之作品是否為先前已完成之著作
    ，應認兩造依系爭合約發生著作權讓與之合意而由被上訴人
    取得著作財產權，且基於誠信原則上訴人不得主張著作人格
    權云云，要無足採：
　①收錄附件1著作之「少女兵器圖鑑WW2篇」書籍、收錄附件2
　　著作之「少女兵器圖鑑現代篇」書籍、收錄附件5著作之卡
    片盒，其上均無被上訴人之標示，至「少女兵器2：可蘿嵐
    的現代秘錄」、「少女兵器圖鑑」，係記載©zeco/Friendly
     Land(zeco即為上訴人筆名)，非僅記載被上訴人，「GA1.5
    EX SKETCH」係記載「Friendly SKY」而非被上訴人，況著
    作權法第13條著作人之推定非不得以反證推翻之，且附件所
    示著作，無論是收錄在上訴人或被上訴人所指書籍，該等書
    籍均有標示作者、著者為皇宇或ZECO等文字，而被上訴人將
    上訴人已發表之插畫作品，經選擇、編排後出版為圖鑑、精
    選畫籍，若其選擇及編排具原創性，亦受編輯著作之保護，
    但不影響其所收編著作之著作權，自無法僅以部分書籍上有
    標示被上訴人名稱，即可遽認被上訴人為附件所示插畫作品
    之著作人。
　②再按著作權法第12條出資聘請他人完成著作，係在著作未完
    成前，先就未來受聘人完成之受聘著作，約定於著作完成時
    直接以出資人為著作人，取得著作財產權及著作人格權，而
    附件1、2著作既早在系爭合約前已創作完成，上訴人依著作
    權法第10條規定已取得著作財產權及著作人格權，被上訴人
    自無從事後再以著作權法第12條規定就附件1、2著作取得原
    始著作人地位。
　③再者，被上訴人官網記載：「皇宇（ZECO），武裝少女系插
    畫家...融合美少女＋重裝兵器的創作『少女兵器』系列，目前
    博得絕佳人氣...」（見本院卷二第373頁），「少女兵器圖
    鑑」末頁記載「這次以WW2為主題的少女兵器圖鑑，集結了
    原本在同人發刊的少女兵器圖鑑WW2篇中的精選機體...」，
    「GAW少女兵器大戰」第92頁記載「戰略卡片遊戲【少女兵
    器大戰】製作的緣起？ZECO：從2007年推出第一本『少女兵
    器圖鑑』後，就有製作卡片遊戲的想法...」，顯見被上訴人
    應明知「少女兵器圖鑑」、「少女兵器2：可蘿嵐的現代秘
    錄」、「GAW少女兵器大戰」中有部分插畫係收錄上訴人已
    發表之作品，其抗辯不知上訴人所交付之著作為之前已完成
    之著作云云，顯無足採。又系爭合約第3條並無任何有關著
    作權讓與之文字，無從認定兩造有讓與著作財產權之合意，
    被上訴人抗辯其可依系爭合約第3條受讓取得著作財產權云
    云，亦無足取，另被上訴人既明知係將上訴人已完成之著作
    收錄為圖鑑或精選畫冊，則上訴人依法行使著作人格權，亦
    無違反誠信原則可言。
　④被上訴人雖稱語文著作部分係其團隊所創作云云，但未提出
    創作過程證明文件可資佐證，而上訴人除提出其撰寫少女兵
    器圖鑑文字檔為證外（見本院卷三第175至231頁），依被上
    訴人所提往來電子郵件亦可知其有要求上訴人應提出角色介
    紹、角色設定、鋼鐵少女事件觀設定等（見原審卷二第198
    頁、第205頁），故上訴人主張附件所示語文著作為其所創
    作，應屬可採。
　⑤另被上訴人辯稱：被上訴人在電子郵件中對上訴人指示工作
    內容，可證上訴人繪製「少女兵器」、「鋼鐵少女」之美術
    圖像係受被上訴人委聘，依系爭合約第3條約定被上訴人為
    原始著作人云云。然觀諸被上訴人所指電子郵件（見原審卷
    二第192至210頁），均為催促作者交稿進度、時程計畫、對
    作者之創作建議等等，且其上記載：「關於『少女兵器2之編
    輯確認』：這次書籍『少女兵器2』的編輯工作，由於作者zeco
    本人之前的安排失當，導致處理上目前較為混亂...目前zec
    o預定即將完成所有元件...」、「連載能出書是高興的事，
    無論是原作者，或是後端配合的編輯/後製，都希望在期程
    內做好...編輯/後製/製版/印刷/經銷/營業，都有程序得配
    合，並不只有作家辛苦，請記得不要忘了體諒...」，顯見
    被上訴人係負責處理上訴人作品出版事宜，再觀之被上訴人
    所謂結算「少女兵器圖鑑新裝版」、「少女兵器大戰精選畫
    集」、「鋼鐵少女圖鑑」報酬之電子郵件，其上記載「少女
    兵器圖鑑，新裝版，版稅，增刷1,000本×250元（促銷定價
    ）×9%＝22,500元」、「少女兵器大戰精選畫集，版稅：初版
    保證量＝3,000本*350元*8%＝84,000元」、「〈鋼鐵少女圖鑑〉
    畫集：5,000本，版稅93,600元」（見原審卷一第188頁、第
    192頁、卷二第213頁），可知被上訴人係依發行數量結算版
    稅給上訴人，且由上開電子郵件可知上訴人尚須負擔聘請助
    手、助手紅包等費用，此益證兩造間就系爭著作並非出資聘
    任關係，被上訴人並非系爭著作之著作人，其上開抗辯並不
    足採。
　㈢至上訴人聲請訊問證人康文柔證明被上訴人積欠「鋼鐵少女
    手遊合作案」款項等語，然此亦無法證明兩造系爭合約關係
    不存在，已如前述，自無調查之必要，附此敘明。
七、綜上所述，上訴人依民事訴訟法第247條第1項前段規定及著
    作權法之法律關係，請求確認附件1至6、8插畫作品所示美
    術著作及語文著作之著作財產權及著作人格權，及附件7插
    畫作品所示美術著作及語文著作之著作財產權為上訴人所有
    (如附表所示)，為有理由，應予准許，逾此部分則非有據，
    不應准許。從而，原審就上開應准許部分，為上訴人敗訴之
    判決，尚有未洽。上訴論旨指摘原判決此部分不當，求予廢
    棄改判，為有理由。爰由本院廢棄改判如主文第二項所示。
    至不應准許部分，原審為上訴人敗訴之判決，經核並無不合
    。上訴意旨指摘原判決此部分不當，求予廢棄改判，為無理
    由，應駁回此部分之上訴。
八、本件事證已臻明確，兩造其餘之攻擊或防禦方法及所用之證
    據，經本院斟酌後，認為均不足以影響本判決之結果，爰不
    逐一論列，附此敘明。
九、據上論結，本件上訴為一部有理由，一部無理由。依智慧財
    產案件審理法第1條，民事訴訟法第450條、第449條第1項、
    第79條，判決如主文。
中　　華　　民　　國　　111 　年　　8 　　月　　11　　日
                           智慧財產第一庭
                            審判長法　官　李維心
                                  法　官　陳端宜
                                  法　官　蔡如琪
以上正本係照原本作成。
如不服本判決，應於收受送達後20日內向本院提出上訴書狀，其
未表明上訴理由者，應於提出上訴後20日內向本院補提理由書狀
(均須按他造當事人之人數附繕本)，上訴時應提出委任律師或具
有律師資格之人之委任狀；委任有律師資格者，應另附具律師資
格證書及釋明委任人與受任人有民事訴訟法第466 條之1 第1項
但書或第2 項( 詳附註) 所定關係之釋明文書影本。如委任律師
提起上訴者，應一併繳納上訴審裁判費。
中　　華　　民　　國　　111 　年　　8 　　月　　22　　日
 　　　　　　　　　　　　　　     書記官　邱于婷
附註：
民事訴訟法第466條之1(第1項、第2項)
對於第二審判決上訴，上訴人應委任律師為訴訟代理人。但上訴
人或其法定代理人具有律師資格者，不在此限。
上訴人之配偶、三親等內之血親、二親等內之姻親，或上訴人為
法人、中央或地方機關時，其所屬專任人員具有律師資格並經法
院認為適當者，亦得為第三審訴訟代理人。